---
title: "Natalidad en Uruguay entre los años 1999 y 2023"
format: closeread-html
execute:
  echo: false
  warning: false
editor: source
---

```{r}
library(readr)
library(purrr)
library(tidyverse)
library(plotly)
```


```{r}
# Get the list of all CSV files in the directory
file_list <- list.files(path = "data", pattern = "*.csv", full.names = TRUE)
```


```{r}
# Read each CSV file and create a data frame for each
data_frames <- lapply(file_list, read_csv2)

# Name each data frame after the CSV file (without extension)
names(data_frames) <- gsub(".*/|\\.csv", "", file_list)
```

```{r}
for (i in seq_along(data_frames)) {
  assign(names(data_frames)[i], data_frames[[i]])
}
```




```{r}
# Combine all data frames into one
combined_df <- bind_rows(data_frames, .id = "source")

# If you want to remove the source column
combined_df <- combined_df %>% select(-source)
```


```{r}
combined_df$tipo_de_parto <- ifelse(combined_df$cesopar == 1, 
                                    "Vaginal", ifelse(
                                      combined_df$cesopar == 2,
                                      "Cesárea", "No indicado"
                                    ))
```

```{r}
combined_df$Tipoestab_2 <- combined_df$Tipoestab
combined_df$Tipoestab_2 <- ifelse(
  is.na(combined_df$Tipoestab_2), combined_df$TipoEstab,
  combined_df$Tipoestab_2)


combined_df$tipo_establecimiento <- 
  case_when(
    combined_df$Tipoestab_2 == 1 ~ "Público",
    combined_df$Tipoestab_2 == 2 ~ "Privado",
    combined_df$Tipoestab_2 == 3 ~ "Sanidad Policial",
    combined_df$Tipoestab_2 == 4 ~ "Hospital Militar",
    combined_df$Tipoestab_2 == 5 ~ "BPS",
    combined_df$Tipoestab_2 == 6 ~ "Emergencia Móvil",
    combined_df$Tipoestab_2 == 7 ~ "Penitenciario",
    combined_df$Tipoestab_2 == 8 ~ "Domicilio o vía pública",
    combined_df$Tipoestab_2 == 9 ~ "No indicado",
    .default = NA
  )
```

```{r}
#combined_df %>% group_by(Anio_parto) %>% count() %>% filter(Anio_parto > 2004 & Anio_parto < 2012) %>% ungroup() %>%  summarise(media = mean(n))
```

```{r}
#combined_df %>% group_by(Anio_parto) %>% count() %>% filter(Anio_parto > 2011 & Anio_parto < 2017) %>% ungroup() %>%  summarise(media = mean(n))
```



:::{.cr-section  layout="overlay-left"}

:::{#cr-plot}

```{r}
#|label: plot

combined_df |>
  filter(Anio_parto > 1998) |>
  group_by(Anio_parto) |> 
  count(name = "Total") |>
  ggplot(aes(x = Anio_parto, y = Total)) +
  xlab("Año del parto") +
  geom_line() + 
  geom_point(aes(2023, y = 31385),     # Resaltar punto
             color = "red", size = 3) +
  geom_label(aes(x = 2020, 
               y =33600, 
               label = paste("Mínimo histórcio:", "31.385")),
             vjust = -1.0,
             color = "black",
             size = 3.5, fill = "lightgray")+ 
  ggtitle("Evolución del número de nacimientos entre 1999 y 2023") +
  theme_bw() +
  theme(#text=element_text(size=20), #change font size of all text
        axis.text=element_text(size=14), #change font size of axis text
        axis.title=element_text(size=16), #change font size of axis titles
        plot.title=element_text(size=18), #change font size of plot title
        legend.text=element_text(size=12), #change font size of legend text
        legend.title=element_text(size=14)) #change font size of legend title   
```
:::

En la gráfica se muestra el descenso de la natalidad en el Uruguay desde 1999 a 2023
@cr-plot

En 1999 hubo 53.833 nacimientos [@cr-plot]{pan-to="50%,60%" scale-by="2"}

Entre los años 2005 y 2011 se estabilizan los nacimientos con un promedio 47.070 [@cr-plot]{pan-to="30%,50%" scale-by="2"}

Luego se observa un aumento a partir del año 2012 hasta el 2015, con un promedio de 48.218 [@cr-plot]{pan-to="-20%,50%" scale-by="2"}

A partir de 2017 comienza un descenso llegando a los 31.385 nacimientos en 2023 [@cr-plot]{pan-to="-60%, 10%" scale-by="2"}

Lo que representa una caída cercana al 42% respecto al total de 1999  [@cr-plot]{pan-to="-100%, -50%" scale-by="2.5"}

:::

## Cesáreas

Otro aspecto interesante a analizar es la evolución de la propoción de cesáreas (total de cesáreas/total de nacimientos) 




```{r}
#| results: hide
table(combined_df$tipo_de_parto, useNA = 'ifany')
```

```{r}
combined_df$tipo_de_parto <- fct_infreq(
  combined_df$tipo_de_parto)
```

```{r}
#| results: hide
combined_df %>% group_by(Anio_parto, tipo_de_parto) %>% count()
```



```{r}
cesareas_tot <- 
combined_df %>% filter(tipo_de_parto == "Cesárea") %>%  group_by(Anio_parto) %>% count(name = "Total")
```

```{r}
anio_tot <- 
combined_df %>% group_by(Anio_parto) %>% count(name = "Total año")
```


```{r}
cesareas_tot_2 <- left_join(anio_tot, cesareas_tot, by = "Anio_parto")
```

```{r}
cesareas_tot_2 <- cesareas_tot_2 %>% 
  mutate(Prop_cesarea = Total/`Total año`)
```

```{r}
#| include: false
combined_df |>
  filter(tipo_de_parto == "Cesárea" & Anio_parto > 1998) |>
  group_by(Anio_parto) |> 
  count(name = "Total") |> 
  ggplot(aes(x = Anio_parto, y = Total)) +
  geom_line() +
  theme_bw()
```


:::{.cr-section  layout="overlay-left"}

:::{#cr-cesareas}

```{r}
#|label: cesareas

cesareas_tot_2 |>
  filter(Anio_parto > 1998) |>
  ggplot(aes(x = Anio_parto, y = Prop_cesarea)) +
  ylab("Proporción de cesáreas") +
  xlab("Año del parto") +
  scale_y_continuous(labels = scales::comma_format(big.mark = '.',
                                                   decimal.mark = ',')) +
  geom_line() +
  theme_bw() +
  theme(
        axis.text=element_text(size=16), #change font size of axis text
        axis.title=element_text(size=18), #change font size of axis titles
        plot.title=element_text(size=20), #change font size of plot title
        legend.text=element_text(size=14), #change font size of legend text
        legend.title=element_text(size=16)) #change font size of legend title   
```
:::

[@cr-cesareas]{pan-to="0%, 0%" scale-by="1"}

En 1999 19,9% de los nacimientos fueron por cesárea. [@cr-cesareas]{pan-to="50%, -30%" scale-by="2"}

Con un aumento lineal en el período se llega a un 31,1% de cesáreas en 2005 [@cr-cesareas]{pan-to="10%,20%" scale-by="2"}

Y a 44,2% en 2014 [@cr-cesareas]{pan-to="-10%,40%" scale-by="2"}

La proporción de cesáreas continua aumentando llegando a 50% en 2023[@cr-cesareas]{pan-to="-50%, 90%" scale-by="2"}

:::

## Proyecciones


De continuar estas tendencias para 2057 se estaría en el entorno de los 10.000 nacimientos en Uruguay y cerca del 90% serían por cesárea. 
Estos valores surgen de continuar la evolución observada hasta el momento y no implican una predicción del futuro de los nacimientos en Uruguay

```{r}
total_por_anio <-  combined_df %>% group_by(Anio_parto) %>% count(name = "Total") %>% ungroup()
```

```{r}
total_por_anio <- total_por_anio[5:29, ]
```

```{r}
modelo_nac <- lm(Total ~ Anio_parto, data = total_por_anio)
```

```{r}
#| results: hide
summary(modelo_nac)
```

```{r}
#| results: hide
predict.lm(modelo_nac, newdata = data.frame(Anio_parto = 2024:2057))
```

```{r}
pred_nac <- predict.lm(modelo_nac, newdata = data.frame(Anio_parto = 2024:2057))
```


```{r}
nacimientos_pred <- data.frame(Anio_parto = 2024:2057, 
                               Total = pred_nac)
```


```{r}
combined_df |>
  filter(Anio_parto > 1998) |>
  group_by(Anio_parto) |> 
  count(name = "Total") |>
  ggplot(aes(x = Anio_parto, y = Total)) +
  xlab("Año del parto") +
  geom_smooth(method = 'lm', se = FALSE)+
  geom_line() +
  geom_line(data = nacimientos_pred, 
            aes(Anio_parto, 
                 pred_nac), 
            linetype = 'dashed', 
            color = 'red',
            linewidth = 1.2) + 
  theme_bw()
```

```{r}
#| results: hide
cesareas_tot_2
```

```{r}
modelo_ces <- lm(Prop_cesarea ~ Anio_parto, data = cesareas_tot_2[5:29, ])
```

```{r}
#| results: hide
summary(modelo_ces)
```

```{r}
#| results: hide
predict.lm(modelo_ces, newdata = data.frame(Anio_parto = 2024:2057))
```

```{r}
pred_cesareas <- predict.lm(modelo_ces, newdata = data.frame(Anio_parto  = 2024:2057))
```


```{r}
cesareas_pred <- data.frame(Anio_parto = 2024:2057, 
                               Total = pred_cesareas)
```


```{r}
cesareas_tot_2 |>
  filter(Anio_parto > 1998) |>
  ggplot(aes(x = Anio_parto, y = Prop_cesarea)) +
  ylab("Proporción de cesáreas") +
  xlab("Año del parto") +
  geom_smooth(method = 'lm', se = FALSE) +
  geom_line() + 
   geom_line(data = cesareas_pred, 
            aes(Anio_parto, 
                 Total), 
            linetype = 'dashed', 
            color = 'red',
            linewidth = 1.2) + 
  ylab("Proporción de cesáreas") +
  xlab("Año del parto") +
  scale_y_continuous(labels = scales::comma_format(big.mark = '.',
                                                   decimal.mark = ',')) +
  theme_bw() +
  theme(
        axis.text=element_text(size=16), #change font size of axis text
        axis.title=element_text(size=18), #change font size of axis titles
        plot.title=element_text(size=20), #change font size of plot title
        legend.text=element_text(size=14), #change font size of legend text
        legend.title=element_text(size=16)) #change font size of legend title   
```


